【裁判字號】    97,易,2692
【裁判日期】    980220
【裁判案由】    詐欺
【裁判全文】
臺灣臺中地方法院刑事判決              97年度易字第2692號
公  訴  人  臺灣臺中地方法院檢察署檢察官
被      告  乙○○
上列被告因詐欺案件，經檢察官提起公訴（97年度偵緝字第562
號），本院判決如下：
    主    文
乙○○共同意圖為自己不法之所有，以詐術使人將本人之物交付
，處有期徒刑壹年。減為有期徒刑陸月，如易科罰金，以銀元參
佰元即新臺幣玖佰元折算壹日。
    犯罪事實
一、乙○○與真實姓名年籍不詳、年紀各約四十餘歲之成年男子
    【即後述鑫泰樂有限公司（下稱鑫泰樂公司）之實際負責人
    ，下稱甲男】及五十餘歲之成年男子（下稱乙男）共同意圖
    為自己不法之所有，並基於詐欺取財之犯意聯絡，事前同謀
    ，推由乙○○於民國九十五年四月六日，向與日盛國際商業
    銀行股份有限公司（下稱日盛銀行）簽立有策略聯盟契約、
    受日盛銀行委託辦理汽車貸款行銷業務之寶華國際租賃股份
    有限公司（下稱寶華公司）佯稱：因乙○○欲以新臺幣（下
    同）五百八十萬元之價款，向登記負責人為林柏松（另經檢
    察官為不起訴處分）之廣瑀實業有限公司（下稱廣瑀公司）
    購買密封壓縮式、為屬新車之垃圾車一輛（九十五年出廠、
    ＨＩＮＯ廠牌；下稱前開垃圾車），需以其自己名義（起訴
    書誤載為係以代表人為乙○○之鑫泰樂公司名義）為借款人
    向日盛銀行借款四百五十萬元（下稱前開貸款）俾購置前開
    垃圾車，日盛銀行委外作業代理人即寶華公司人員甲○○旋
    即於九十五年四月七日與乙○○辦理對保，並約定每二個月
    為一期、每期償還二十八萬四千元之方式分十八期清償前開
    貸款本息，並約定以鑫泰樂公司擔任連帶保證人（起訴書誤
    載為以乙○○為連帶保證人）、前開垃圾車則設定動產抵押
    供作前開貸款之擔保，乙○○並當場簽立前開貸款之貸款申
    請書（借款人為乙○○、連帶保證人為鑫泰樂公司）等文件
    ，致日盛銀行、寶華公司均陷於錯誤，日盛銀行乃於九十五
    年四月十日，核貸並匯款四百五十萬元至廣瑀公司開立之合
    作金庫商業銀行東臺中分行帳戶（帳號為00000000
    00000號，下稱前開合庫東臺中分行帳戶）後，前開四
    百五十萬元旋即遭乙男提領一空，而受有財產上損害。嗣乙
    ○○遲未辦理前開垃圾車之動產抵押設定登記，且乙○○所
    交付用以支付前開貸款、票面金額為二十八萬四千元之支票
    一紙【發票日為九十五年五月二十五日、票號為ＨＶ000
    0000號、發票人為鑫泰樂公司（代表人為乙○○），付
    款人為合作金庫商業銀行中權分行（鑫泰樂公司在該銀行開
    設之支票存款帳號為一三六四之五號；下稱前開二十八萬四
    千元支票），經日盛銀行於九十五年五月二十五日提示因存
    款不足及拒絕往來而遭退票，且乙○○等人亦不知去向，日
    盛銀行及寶華公司（日盛銀行嗣已將前開貸款之債權讓與寶
    華公司）始知受騙。
二、案經寶華公司訴由臺灣臺中地方法院檢察署檢察官偵查起訴
    。
    理    由
一、證據能力之說明：查檢察官及被告乙○○對於本判決所引用
    之下列各項證據方法之證據能力，於本院審理調查證據時，
    知有刑事訴訟法第一百五十九條第一項不得為證據之情形，
    未於言詞辯論終結前聲明異議，茲審酌該等言詞陳述及書面
    作成時之情況，並無不宜作為證據之情事，依刑事訴訟法第
    一百五十九條之五之規定，自得作為證據，合先敘明。
二、前揭犯罪事實，業據被告於本院審理時坦白承認，並據告訴
    人寶華公司之告訴代理人王躍奮於偵查中指訴明確，且經證
    人甲○○於本院審理時結證綦詳，並有前開貸款之日盛銀行
    暨寶華租賃汽車貸款申請書、授信審核表、連帶保證人資料
    表、車輛分期申請批覆書等影本各一件、鑫泰樂公司及廣瑀
    公司之公司及分公司基本資料表各一件、前開貸款之貸款約
    定書一件，及日盛銀行就前開貸款之撥款委託書、日盛銀行
    匯款四百五十萬元至廣瑀公司之前開合庫東臺中分行帳戶之
    匯款憑條、前開二十八萬四千元支票及其退票理由單、日盛
    銀行將前開貸款債權讓與寶華公司之債權購買契約書等影本
    各一件，暨經濟部（中部辦公室）九十七年十二月八日覆本
    院函併附鑫泰樂公司登記案卷影本一件、合作金庫商業銀行
    （中權分行）九十八年一月八日覆本院函併附前開二十八萬
    四千元支票存款帳戶之開戶資料影本一件附卷可證，足認被
    告前揭自白確與事實相符。是本案事證明確，被告前揭詐欺
    取財犯行，至堪認定，應依法論科。
三、論罪科刑：
  (一)核被告所為，係犯刑法第三百三十九條第一項詐欺取財罪。
    又被告行為後，刑法雖於九十四年二月二日修正公布，於九
    十五年七月一日施行，且按行為後法律有變更者，適用行為
    時之法律，但行為後之法律有利於行為人者，適用最有利於
    行為人之法律，現行刑法第二條第一項訂有明文。此條規定
    乃與刑法第一條罪刑法定主義契合，而貫徹法律禁止溯及既
    往原則，係規範行為後法律變更所生新舊法律比較適用之準
    據法，是刑法第二條本身雖經修正，但刑法第二條既屬適用
    法律之準據法，本身尚無比較新舊法之問題，應一律適用裁
    判時之現行刑法第二條規定，以決定適用之刑罰法律；且按
    刑法第三百三十九條第一項之詐欺取財罪，其法定刑為罰金
    及法定刑為罰金之提高標準部分，因九十五年六月十四日增
    訂公布自同年七月一日起施行之刑法施行法第一條之一規定
    ，九十四年一月七日刑法修正施行後，刑法分則編所定罰金
    之貨幣單位為新臺幣；而九十四年一月七日刑法修正時，刑
    法分則編未修正之條文定有罰金者，自九十四年一月七日刑
    法修正施行後，就其所定數額提高為三十倍。立法理由謂：
    因應刑法增修條文施行後，刑法第三十三條第五款規定，罰
    金貨幣單位已改為新臺幣，是以同法各罪所定罰金貨幣單位
    ，自應配合上開規定修正；且因不再適用現行法規所定貨幣
    單位折算新臺幣條例，為使罰金數額趨於一致，避免衍生新
    舊法比較適用問題，以緩和實務適用法律之衝擊，於不變動
    罰金數額之前提下，而為制定。可見刑法施行法第一條之一
    ，係為取代罰金罰鍰提高標準條例第一條及現行法規所定貨
    幣單位折算新臺幣條例第二條而制定，而本次刑法修正時，
    前揭詐欺取財罪並未修正，依前開規定，就罰金刑部分之貨
    幣單位改為新臺幣，並就其所定罰金數額提高為三十倍，惟
    實際上其構成要件及法定刑並未變更，自無新舊法比較適用
    問題，爰不贅予比較（最高法院九十六年度臺上字第五四三
    八號、九十六年度臺上字第五三三一判決要旨參照），附此
    敘明。
  (二)按以自己共同犯罪之意思，參與實施犯罪構成要件以外之行
    為；或以自己共同犯罪之意思，事先同謀，而由其中一部分
    人實施犯罪之行為者，均為共同正犯；亦即二人以上以共同
    犯罪之意思，事前同謀，推由其中部分之人實施，其未參與
    實施之共謀者，固為學說上所稱之共謀共同正犯，依司法院
    大法官釋字第一○九號解釋，仍成立共同正犯（司法院大法
    官會議第一○九號解釋及最高法院九十三年度臺上字第一二
    六○號判決意旨參照）。查本案被告及共犯甲男、乙男均基
    於自己共同犯罪之意思，事前同謀，推由被告實行前揭詐欺
    取財之犯行，依前開說明，被告與共犯甲男、乙男間就前揭
    詐欺取財之犯行，自均為共同正犯。又按法院裁判時已在新
    法施行之後，雖新舊法之內容有所修正，但對行為人倘無有
    利或不利之情形者，即無適用上開規定為新舊法比較之問題
    。而九十五年七月一日修正施行前刑法第二十八條原規定：
    「二人以上共同『實施』犯罪之行為者，皆為共同正犯。」
    亦於上述時間同時修正為：「二人以上共同『實行』犯罪之
    行為者，皆為共同正犯。」將舊法之「實施」修正為「實行
    」。原「實施」之概念，包含陰謀、預備、著手及實行等階
    段之行為，修僅共同實行犯罪行為始成立共同正犯。是新法
    共同正犯之範圍縮小，排除陰謀犯、預備犯之共同正犯。新
    舊法共同正犯之規定固有修正，惟就本案被告與共犯甲男、
    乙男共同謀議後推由被告實行前揭詐欺取財之犯行，不論新
    法、舊法，均構成共同正犯，上述刑法第二十八條之修正內
    容，對於被告並無「有利或不利」之影響，依前述說明，自
    無適用修正後刑法第二條第一項之規定為比較新舊法適用之
    必要（參見最高法院九十五年度臺上字第五六六九號判決，
    亦同此旨），附此敘明。
  (三)爰審酌被告不思以合法正當途徑獲取財物，為貪取不法利益
    ，以詐稱購置車輛辦理貸款而為本案詐欺取財犯行，危害社
    會及金融交易秩序情節非輕，其本案詐得之金錢達四百五十
    萬元，亦致被害人所受損害非寡，且其迄今仍未賠償被害人
    損害，再兼衡酌被告犯後迄本院審理之初猶飾詞卸責，惟嗣
    於本院審理尚知醒悟、坦承犯行之犯罪後態度，暨其智識程
    度、犯罪動機、犯罪手段、目的等一切情狀，量處如之文所
    示之刑，以示懲儆。
  (四)再者，按中華民國九十六年罪犯減刑條例於九十六年七月四
    日制定公布，並於同年月十六日生效施行，其第五條規定：
    「本條例施行前，經通緝而未於中華民國九十六年十二月三
    十一日以前自動歸案接受偵查、審判或執行者，不得依本條
    例減刑。」；但該條係就減刑條例施行前經通緝之被告而設
    之規定，如係於減刑條例施行後始通緝者，即不適用該條規
    定（參見法院辦理九十六年減刑案件應行注意事項第九項）
    。本案被告犯罪時間係於九十六年四月二十四日以前，被告
    於本案偵查中雖遭通緝，惟係於前開減刑條例施行後之九十
    七年二月二十二日經臺灣臺中地方法院檢察署通緝，並於同
    年月二十六日經通緝到案，有該署九十七年二月二十二日中
    檢輝偵律緝字第八一九號通緝書及九十七年二月二十六日中
    檢輝偵律銷字第八七六號撤銷通緝書、臺灣高等法院被告全
    國通緝紀錄表各一件附卷可按。依前開說明，被告前揭遭通
    緝之情形，自均無同條例第五條之適用，且合於中華民國九
    十六年罪犯減刑條例第二條第一項第三款所定減刑條件，復
    無同條例第三條規定不應減刑之情事，自應依法減輕其宣告
    刑二分之一如主文所示，並諭知易科罰金之折算標準。又按
    刑法第四十一條第一項前段規定，於九十四年一月七日修正
    、九十五年七月一日施行前之規定為：「犯最重本刑為五年
    以下有期徒刑以下之刑之罪，而受六個月以下有期徒刑或拘
    役之宣告，因身體、教育、職業、家庭之關係或其他正當事
    由，執行顯有困難者，得以一元以上三元以下折算一日，易
    科罰金。」；又被告行為時之易科罰金折算標準，修正前罰
    金罰鍰提高標準條例第二條（現已刪除）規定，就其原定數
    額提高為一百倍折算一日，則本案被告行為時之易科罰金折
    算標準，應以銀元一百元、二百元、三百元折算一日，經折
    算為新臺幣後，應以新臺幣三百元、六百元、九百元折算為
    一日。修正施行後之規定則為：「犯最重本刑為五年以下有
    期徒刑以下之刑之罪，而受六個月以下有期徒刑或拘役之宣
    告者，得以新臺幣一千元、二千元或三千元折算一日，易科
    罰金。」比較修正前後之易科罰金折算標準，以被告行為時
    關於易科罰金之規定，較有利於被告，自應依適用被告行為
    時之舊法，依修正前刑法第四十一條第一項前段、修正前罰
    金罰鍰提高標準條例第二條之規定，諭知易科罰金之折算標
    準，併予敘明。
據上論斷，應依刑事訴訟法第二百九十九條第一項前段，刑法第
二條第一項前段、第二十八條、第三百三十九條第一項、（修正
前）第四十一條第一項前段，刑法施行法第一條之一第一項、第
二項前段，（修正前）罰金罰鍰提高標準條例第二條，現行法規
所定貨幣單位折算新臺幣條例第二條，中華民國九十六年罪犯減
刑條例第二條第一項第三款、第七條、第九條，判決如主文。
中    華    民    國    98    年    2     月    20    日
                  刑事第十三庭  審判長法  官  陳得利
                                      法  官  黃裕仁
                                      法  官  何世全
以上正本證明與原本無異。
如不服本判決，應於收受送達後10日內向本院提出上訴書狀，並
應敘述具體理由；其未敘述上訴理由者，應於上訴期間屆滿後20
日內向本院補提理由書（均須按他造當事人之人數附繕本）「切
勿逕送上級法院」。
                                      書記官  陳建分
中    華    民    國    98    年    2     月    20    日
附錄論罪科刑法條：
刑法第三百三十九條第一項
意圖為自己或第三人不法之所有，以詐術使人將本人或第三人之
物交付者，處五年以下有期徒刑、拘役或科或併科一千元以下罰
金。


司法院資訊處製作；財團法人民間司法改革基金會備份。
